臺灣臺中地方法院民事判決　　　　　　 96年度家訴字第397號
原　　　告　丙○○
兼　上一人
法定代理人　甲○○
共　　　同
訴訟代理人　楊永吉律師
被　　　告　乙○○
　　　　　　　　　　　
上列當事人間請求給付扶養費等事件，本院於民國九十六年十二
月十二日言詞辯論終結，判決如下：
    主      文
被告應給付原告甲○○新臺幣伍拾伍萬壹仟貳佰拾柒元，及自
民國九十六年十月十九日起至清償日止，按週年利率百分之五計
算之利息。
被告應自民國九十六年十月一日起至原告丙○○成年之日止，按
月於每月一日給付原告丙○○扶養費新臺幣玖仟貳佰捌拾玖元。
原告其餘之訴駁回。
訴訟費用由被告負擔。
本判決第一項於原告甲○○以新臺幣壹拾捌萬伍仟元為被告供擔
保後，得假執行。
本判決第二項已到期部分得假執行。
    事實及理由
壹、本件被告經合法通知，無正當理由，未於言詞辯論期日到場
    ，核無民事訴訟法第三百八十六條各款所列情形，爰依原告
    聲請，由其一造辯論而為判決。
貳、原告主張：原告甲○○與被告於民國八十四年一月十一日結
    婚，婚姻關係存續中育有一女即原告丙○○（○○年○月
    ○日生），嗣於九十二年十二月二十五日雙方協議離婚，並
    約定：（一）被告願每月給付原告甲○○新臺幣（下同）一
    萬元生活費共兩年；（二）原告丙○○權利義務之行使或負
    擔由被告任之，後經鈞院以九十三年度監字第六七號裁定改
    定原告丙○○權利義務之行使或負擔，由原告甲○○任之，
    並經臺灣高等法院臺中分院以九十三年度家抗字第八七號裁
    定駁回被告之抗告，於九十三年十月十八日確定。惟被告自
    離婚後，僅給付原告甲○○一萬元，其餘二十三萬元均未給
    付，為此爰依雙方於九十二年十二月二十五日所簽訂之離婚
    協議書第一條約定，請求被告給付原告甲○○二十三萬元。
    又被告自未行使負擔原告丙○○之權利義務後，即對原告丙
    ○○不聞不問，未負擔原告丙○○任何之扶養費用，均由原
    告甲○○獨力負擔。原告甲○○與被告既同為第一順位之扶
    養義務人，應以各二分之一比例負擔原告丙○○之扶養費，
    被告既自九十三年十一月起即未負擔原告丙○○之扶養費，
    皆由原告甲○○自行負擔，被告顯受有利益且致原告甲○○
    受有損害，是原告甲○○自得依不當得利之法律關係，請求
    被告給付原告甲○○代墊之扶養費。依行政院主計處公布之
    九十三年度至九十五年度臺中市家庭收支調查報告表，自九
    十三年十一月計算至九十六年九月，被告應償還原告甲○○
    代其墊支之扶養費用共三十二萬一千二百三十七元（詳見附
    表）。再依民法第一千一百十六條之二規定，父母對於未成
    年子女之扶養義務，不因離婚而受影響，被告自前述九十三
    年十一月起迄今，未曾給付原告丙○○扶養費，原告丙○○
    自有預為請求之必要。依行政院主計處統計結果，臺中縣九
    十五年平均每人每月支出為一萬八千五百七十八元，按前揭
    比例計算，被告應分擔之扶養費用為九千二百八十九元，故
    請求被告應按月給付原告丙○○九千二百八十九元等語。並
    聲明：（一）被告應給付原告甲○○五十五萬一千二百三十
    七元，及自起訴狀繕本送達翌日起至清償日止，按年息百分
    之五計算之利息。（二）被告應自九十六年十月一日起至原
    告丙○○成年止，按月給付原告丙○○扶養費九千二百八十
    九元。（三）請准提供擔保宣告假執行。
、被告則未於言詞辯論期日到場，亦未提出書狀作何聲明或陳
    述。
肆、得心證之理由：
  一、原告主張原告甲○○與被告於八十四年一月十一日結婚，
      婚姻關係存續中育有一女即原告丙○○，嗣於九十二年十
      二月二十五日雙方協議離婚，並約定：（一）被告願每月
      給付原告甲○○一萬元生活費共兩年；（二）原告丙○○
      權利義務之行使或負擔由被告任之，後經鈞院以九十三年
      度監字第六七號裁定改定原告丙○○權利義務之行使或負
      擔，由原告甲○○任之，並經臺灣高等法院臺中分院以九
      十三年度家抗字第八七號裁定駁回被告之抗告，於九十三
      年十月十八日確定；惟被告自離婚後，僅給付原告甲○○
      一萬元，其餘二十三萬元均未給付，亦未負擔原告丙○○
      任何之扶養費用，均由原告甲○○獨力負擔等情，業據原
      告提出戶籍謄本二份及離婚協議書、本院九十三年度監字
      第六七號民事裁定、臺灣高等法院臺中分院九十三年度家
      抗字第八七號民事裁定、確定證明書（均影本）各一份為
      證，被告經本院合法通知，未於言詞辯論期日到場，亦未
      提出任何書狀答辯以供本院斟酌，堪信原告之主張為真實
      。
  二、關於原告甲○○請求被告履行協議及返還不當得利部分：
  （一）按當事人間合法締結之契約，雙方均應受其拘束，除兩
        造同意或有解除原因發生外，不容一造任意反悔請求解
        約（最高法院十九年上字第九八五號判例可資參照）。
        經查，本件被告既與原告甲○○就離婚後生活費之給付
        達成協議，依當事人契約自由原則，被告自應依離婚協
        議書約定內容履行。從而，原告甲○○本於離婚協議書
        約定，請求被告依契約約定給付原告甲○○生活費二十
        三萬元，並自起訴狀繕本送達翌日即九十六年十月十九
        日起至清償日止，按年息百分之五計算之利息，為有理
        由，應予准許。
  （二）按父母對於未成年之子女，有保護及教養之權利義務。
        就權利方面而言，父母對於未成年之子女具有教養之權
        利，謂之親權之行使；就義務而言，父母對於未成年子
        女負有保護扶養之義務，而此種保護扶養義務係一種「
        生活保持義務」，並非「生活扶助義務」，亦即父母對
        未成年子女之扶養義務不以未成年子女「不能維持生活
        而無謀生能力」為必要，且此種未成年子女對父母之扶
        養請求權，乃基於身分關係所由生，縱使父母已離婚分
        居甚或原無婚姻關係，其間身分關係並不失其存在，是
        其扶養請求權仍未喪失，此觀婚姻經撤銷或離婚後，未
        為親權行使之父母對未成年子女之扶養義務，依民法第
        一千一百十六條之二規定：「父母對於未成年子女之扶
        養義務，不因結婚經撤銷或離婚而受影響」即明。倘父
        母不能共同負擔義務，父母之一方支付全部未成年子女
        之扶養費後，自得依不當得利之法律關係向他方請求分
        擔（最高法院著有九十二年臺上字第一八三二號判決意
        旨足參）。
  （三）本件原告甲○○與被告本係夫妻，嗣雖離婚，仍應負擔
        對於未成年人即原告丙○○之撫養義務無疑。又被告自
        九十三年十一月起即未負擔對於未成年子女即原告丙○
        ○之撫養義務，均由原告甲○○一人單獨撫養之事實，
        已如前述，則原告甲○○依不當得利之法律關係，請求
        被告返還自九十三年十一月起，至未成年之子女即原告
        丙○○成年前之九十六年九月止原告甲○○為被告代墊
        之扶養費用，即有理由。再者，原告甲○○就其上開期
        間已實際支出原告丙○○之扶養費用部分，雖未能提出
        實際花費金額之收據及證明文件，然衡諸經驗常情，扶
        養子女少有記帳及收集扶養費用收據之情形，如以原告
        甲○○未能舉證證明確實支出之費用，即據予駁回其訴
        ，難認合理。經查：原告甲○○財產總額零元，九十五
        年度所得給付總額一千三百八十元、九十四年度所得給
        付總額零元、九十三年度所得給付總額零元；被告財產
        總額十七萬五千四百八十元，九十五年度所得給付總額
        一千三百九十四元、九十四年度所得給付總額二十一元
        、九十三年度所得給付總額一萬零七百二十元，有本院
        依職權利用稅務電子閘門調取原告甲○○與被告之總財
        產及最近三年之所得調件明細表附卷可參，又原告甲○
        ○為○○年○○月○○日生，被告為○○年○月
        ○日所生，均正值壯年，並非毫無工作能力，亦有兩
        造戶籍資料在卷可稽。徵之行政院主計處每年發布之「
        家庭收支調查報告」中，經常性支出包括消費性支出及
        非消費性支出，其項目已經包括食衣住行育樂等生活範
        圍並且有居住區域之劃分，應該是目前較能正確反映國
        民生活水準之數據，自屬可採。是本院根據目前社會經
        濟狀況與一般國民生活水準、兩造之經濟能力、社會地
        位、子女之需求、子女人數、其他應受扶養權利人之人
        數以及實際負責照顧子女生活起居之一方其相較於他方
        有額外的時間及精力之支出等因素，予以調整子女扶養
        費用之比例，認應由原告甲○○與被告以一比一之比例
        負擔原告丙○○之扶養費為適當，另參酌行政院主計處
        之資料即九十三年至九十五年臺中縣平均每人每月消費
        支出統計表，計算自九十三年十一月起至九十六年九月
        止，消費及非消費之支出總計，以被告與原告甲○○平
        均分攤計算，則原告甲○○因支出原告丙○○之扶養費
        ，得向被告請求返還不當得利之金額，應為三十二萬一
        千二百三十七元（詳見附表）。據此，原告蔡淑婷本於
        不當得利之法律關係，請求被告給付其代墊之未成年子
        女丙○○扶養費用三十二萬一千二百三十七元，並自起
        訴狀繕本送達翌日即九十六年十月十九日起至清償日止
        ，按年息百分之五計算之利息，為有理由，應予准許。
  二、關於原告丙○○請求被告給付扶養費部分：
  （一）按父母對於未成年之子女，有保護及教養之權利義務。
        又對於未成年子女之權利義務，除法律另有規定外，由
        父母共同行使或負擔之，民法第一千零八十四條第二項
        、第一千零八十九條第一項前段分別定有明文。而我國
        就父母對未成年子女扶養之法律依據，不論學說、審判
        實務眾說紛云，有依民法第一千零八十九條、第一千零
        八十四條第二項、第一千一百十四條第一款，或親子關
        係本質義務。惟最高法院九十二年臺上字第二一九號判
        決謂：按父母對於未成年子女，有保護及教養之權利義
        務，民法第一千零八十四條第二項定有明文。所謂保護
        及教養之權利義務，包括扶養在內。自父母對未成年子
        女行使或負擔保護及教養之權利義務本質言，此之扶養
        義務應屬生活保持義務，與同法第一千一百一十四條第
        一款所定直系血親相互間之扶養義務屬生活扶助義務尚
        有不同，故未成年子女請求父母扶養，自不受民法第一
        千一百一十七條第一項規定之限制，即不以不能維持生
        活而無謀生能力為限。是以，依民法第一千零八十四條
        第二項之規定，父母對於未成年子女本有保護教養之義
        務，此義務有包含扶養在內，則基於未成年人最佳利益
        之考量，未成年人自得依此規定，請求父母給付扶養費
        ，毋庸另依民法親屬編第五章關於扶養之規定而為主張
        。本件原告甲○○與被告雖已離異，揆諸前開說明，原
        告甲○○與被告既為原告丙○○之父母，原告甲○○與
        被告對於原告丙○○自負有保護教養之義務，並應共同
        負擔對於原告丙○○之扶養費用，而原告丙○○亦得依
        民法第一千零八十四條第二項之規定，對被告享有扶養
        費請求權，自屬當然。
  （二）本件原告甲○○與被告應共同負擔對於原告丙○○之扶
        養義務，已如前述，是原告丙○○自九十六年十月起至
        成年時止，所需之扶養費用，參酌行政院主計處之資料
        即九十五年臺中縣平均每人每月消費額為一萬八千五百
        七十八元（詳見附表），由原告甲○○與被告依一比一
        之比例負擔，即被告每月應給付原告丙○○之扶養費為
        九千二百八十九元。
  （二）再者，扶養費乃維持受扶養權利人生活所需之費用，其
        費用之需求係陸續發生，故應以分期給付為原則，而本
        件除無其他特別情事足資證明有命扶養義務人一次給付
        之必要外，命扶養義務人一次給付鉅額之扶養費用總數
        亦不可能，是原告丙○○本於民法上未成年子女扶養費
        請求權之法律關係，請求被告給付扶養費，並自九十六
        年十月一日起算，至原告丙○○成年時止，被告應按月
        給付原告丙○○扶養費用九千二百八十九元，即屬有理
        由，應予准許。
  三、又本件原告甲○○關於不當得利部分之請求，聲請宣告假
      執行，核無不合，爰酌定相當之擔保金額宣告之。另命履
      行扶養義務之判決，就起訴前最近六個月及訴訟中履行期
      已到之部分，法院應依職權宣告假執行，民事訴訟法第三
      百八十九條第一項第二款定有明文。本件主文第二項屬命
      履行扶養義務之判決，其中自九十六年十月起至九十六年
      十二月止扶養費之給付，屬訴訟中履行期屆至之部分，自
      應由本院就原告丙○○關於扶養費請求部分，依職權宣告
      假執行如主文所示。
伍、訴訟費用負擔之依據：民事訴訟法第七十八條。
中　　華　　民　　國　　96　　年　　12　　月　　26　　日
                  家事法庭    　法  官  簡賢坤
以上正本係照原本作成。
如對本判決上訴，須於判決送達後二十日之不變期間內，向本院
提出上訴狀（須附繕本）。
中　　華　　民　　國　　96　　年　　12　　月　　26　　日
                              　書記官  林錦源
 附表
┌─┬────┬─────┬───┬────┬────────┬────┐
│年│消費支出│非消費支出│平均每│平均每人│一比一換算金額  │備註    │
│度│（元）  │（元）    │戶人數│每月支出│（元）          │        │
│  │        │          │（人）│（元）  │                │        │
├─┼────┼─────┼───┼────┼────────┼────┤
│96│ 690,395│   145,591│  3.75│  18,578│（18,578÷2）×9│以95年之│
│  │        │          │      │        │ ＝83,601       │標準計算│
├─┼────┼─────┼───┼────┼────────┼────┤
│95│ 690,395│   145,591│  3.75│  18,578│(690,395＋145,59│        │
│  │        │          │      │        │1)÷3.75÷2≒111│        │
│  │        │          │      │        │,465            │        │
├─┼────┼─────┼───┼────┼────────┼────┤
│94│ 657,870│   148,859│  3.73│  18,023│(657,870＋148,85│        │
│  │        │          │      │        │9)÷3.73÷2≒108│        │
│  │        │          │      │        │,141            │        │
├─┼────┼─────┼───┼────┼────────┼────┤
│93│ 682,143│   155,188│  3.87│  18,030│（18,030÷2）×2│        │
│  │        │          │      │        │ ＝18,030       │        │
├─┴────┴─────┴───┴────┴────────┤        │
│93年11月至96年4月以一比一換算之金額共計321,237元            │        │
└──────────────────────────────┴────┘
